最高法院民事判決　　　　　　　九十六年度台上字第七九九號
上　訴　人　甲○○
訴訟代理人　林廷隆律師
被 上訴 人　乙　○
特別代理人　戊○○
被 上訴 人　丙○○
　　　　　　丁○○
上列當事人間請求損害賠償事件，上訴人對於中華民國九十五年
七月十三日台灣高等法院第二審判決（九十四年度重上字第四一
八號），提起上訴，本院判決如下：
    主  文
原判決廢棄，發回台灣高等法院。
    理  由
本件上訴人主張：被上訴人乙○於民國八十二年間，獲悉伊父徐
永生亟欲向陸軍總司令部申購台北市○○區○○段三０、三０之
七等地號土號（下稱系爭土地）之所有權，乃向徐永生佯稱有辦
法打通關節，使之信以為真而於同年九月間與其簽立承諾書，約
定以新台幣（下同）一億元代價，由其負責活動打通關節。自八
十二年九月間起至八十五年二月十一日止，總計交付乙○九百六
十萬元。八十五年四月間，乙○要求再支付金錢時，徐永生發覺
有異，再三追問，乙○始於八十五年十月二十八日出示陸軍總司
令部工兵署八十三年十月二十七日淮水字第一０二五二號拒絕
承購內容之書函，至此徐永生始知受騙。同年十一月六日徐永生
委請律師通知乙○出面解決，但未獲置理，乙○即於八十六年十
二月十一日將其所有坐落台北市○○路一二五巷十一號五樓之房
地（下稱系爭房地），無償贈與予其妻即被上訴人丙○○，丙○
○復於八十七年一月二十六日與其女即被上訴人丁○○通謀而為
丙○○向丁○○借款之虛偽意思表示，將系爭房地設定六百萬元
之最高限額抵押權予丁○○，致徐永生追償無門。徐永生已於九
十年十月十一日死亡，其他繼承人就徐永生對於被上訴人之請求
權均已拋棄，同意由伊單獨提起訴訟等情。爰依民法第一百八十
四條、第一百八十五條規定，先位聲明：求為命：(一)乙○給付伊
一千一百八十七萬五千元本息。(二)丙○○、丁○○給付伊七百五
十萬元本息之判決。另依同法第一百七十九條、第二百四十四條
第一項規定，備位聲明：求為命：(一)乙○給付伊一千一百八十七
萬五千元本息。(二)乙○、丙○○就系爭房地所為所有權移轉登記
應予塗銷。(三)確認丙○○與丁○○間就系爭房地所為最高限額六
百萬元抵押權登記行為無效，並應為塗銷抵押權登記之判決。第
一審為上訴人敗訴之判決，上訴人提起第二審上訴後，並為聲明
之減縮及變更，先位聲明則追加民法第二百五十九條第二款之規
定：求為命：(一)乙○給付伊九百六十萬元本息。(二)丙○○就系爭
房地所為所有權移轉登記應予塗銷，返還移轉登記予乙○。(三)確
認丙○○與丁○○間就系爭房地所為最高限額六百萬元抵押權登
記行為無效，並應為塗銷抵押權登記之判決。如認先位聲明為無
理由，則備位聲明：求為命：(一)乙○給付伊九百六十萬元本息。
(二)丙○○、丁○○連帶給付伊六百萬元本息之判決。
被上訴人則以：上訴人主張乙○以不法方法向徐永生詐取九百六
十萬元之事實，雖經檢察官提起公訴，惟尚未經判決有罪，其舉
證責任未盡，尚不足為憑。即依上訴人主張乙○侵權行為之事實
，其損害賠償請求權已逾二年未行使而消滅。又依上訴人所提出
承諾書之記載及徐永生向檢察官指訴之供詞，徐永生交付九百六
十萬元係為向承辦官員給付金錢或不正利益之用，屬因不法之原
因而為給付，亦不得請求返還。再者，八十六年間乙○赴美經營
餐廳，為籌措經費，央由丙○○先向中國國際商業銀行貸款，由
丁○○為連帶保證人，將貸得款項用以清償乙○向台北市銀行之
貸款，並將系爭房地所有權移轉登記予丙○○。丙○○於八十六
年十二月十八日、八十七年一月二十二日分別向丁○○借得一百
八十萬元、一百萬元，嗣後陸續借得數十萬元，均交予乙○，乃
將系爭房地設定最高限額六百萬元之抵押權登記予丁○○，並約
定中國國際商業銀行之貸款由丁○○負責清償。上訴人指稱丙○
○、丁○○協助乙○脫產，均非有據，其所為上述之請求，或已
罹於時效而消滅，或因不法原因而為之給付，或無憑據，自不應
准許等語，資為抗辯。
原審維持第一審所為上訴人敗訴之判決，駁回其上訴，無非以：
上訴人主張之上揭事實，業據提出被上訴人不爭執真正之承諾書
、支票影本、陸軍總司令部工兵署書函、檢察官起訴書、胡志清
律師函、建物及土地登記謄本、徐永生之死亡證明書、戶籍謄本
、同意書等件在卷可稽，並向台灣桃園地方法院函調該院九十年
度易字第二四一０號乙○被訴詐欺案卷足憑，堪信為真實。查上
訴人主張徐永生對於乙○有九百六十萬元之債權，而徐永生已於
八十五年十一月六日委請律師對於乙○請求之事實，為上訴人所
不爭執，且有律師函在卷可憑。徐永生於九十年十月十一日死亡
，其對於乙○之九百六十萬元債權，為其遺產，依民法第一千一
百四十八條前段、第一千一百五十一條規定，應由其繼承人承受
，且為公同共有。惟徐永生之繼承人除上訴人外，尚有徐利蘭、
徐利雲、徐利玲（下稱徐利玲等），為上訴人所不爭執，復有戶
籍謄本附卷可考。故徐永生對於乙○之九百六十萬元債權，應為
上訴人及徐利玲等公同共有，洵堪認定。按繼承人固得依民法第
一千一百七十四條第一項之規定，拋棄其繼承權，但繼承權之拋
棄，依同法條第二項之規定，應於知悉其得繼承之時起二個月內
以書面向法院為之，並以書面通知因其拋棄而應為繼承之人，始
生繼承權拋棄之效力。本件上訴人所提出徐利玲等之同意書，係
於徐永生死亡後之九十二年十二月十四日簽立，顯已逾二個月之
期間，且未據向所屬法院為之，自不生繼承權拋棄之效力。徐永
生所遺對於乙○之九百六十萬元債權，仍應係上訴人及徐利玲等
所公同共有；且九十五年六月二十一日準備程序期日，徐利玲等
經通知到場，受命法官提示同意書問：「這份同意書是否你們簽
名蓋章？」，徐利蘭稱：「我沒有簽這份同意書不知道這回事」
，徐利雲答：「甲○○有電話告知我，但是內容我忘記了」，徐
利玲供陳：「有，她有講」等語，上訴人主張徐利玲等拋棄繼承
，並同意其單獨提起本件訴訟，即非無疑。按公同共有人之權利
義務，依其公同關係所由規定之法律或契約定之。除前項之法律
或契約另有規定外，公同共有物之處分，及其他之權利行使，應
得公同共有人全體之同意。民法第八百二十八條定有明文。上訴
人對於與徐利玲等公同共有徐永生所遺對於乙○之九百六十萬元
債權，未經徐利玲等之同意，並拒絕為共同原告，上訴人逕行提
起本件訴訟，依上規定，即屬當事人不適格。另查原告之訴，依
其所訴之事實，在法律上顯無理由者，法院得不經言詞辯論，逕
以判決駁回之，此於第二審程序亦有準用，觀之民事訴訟法第二
百四十九條第二項、第四百六十三條之規定即明。上訴人提起本
件訴訟，為當事人不適格，第一審法院為其敗訴判決，理由或有
不同，但結果並無二致，仍應予以維持，爰不經言詞辯論逕以判
決駁回其上訴等詞，為其判斷之基礎。
惟按訴訟標的對於數人必須合一確定而應共同起訴，如其中一人
或數人拒絕同為原告而無正當理由者，法院得依原告聲請，以裁
定命該未起訴之人於一定期間內追加為原告。逾期未追加者，視
為已一同起訴。經言詞辯論之判決，應宣示之；不經言詞辯論之
判決，應公告之。判決經宣示後，為該判決之法院受其羈束；不
宣示者，經公告後受其羈束。民事訴訟法第五十六條之一第一項
、第二百二十三條第一項及第二百三十一條第一項分別定有明文
。又判決之宣示或公告，係就已成立之判決向外發表，並非判決
之成立要件。已成立之判決，在宣示或公告前，法院仍不受其羈
束。查本件判決主文原審係於九十五年七月十四日下午四時公告
，有公告證書在卷可憑（見原審卷(二)八九頁），而上訴人於原審
之訴訟代理人固於同年六月二十八日所具民事陳報狀表明徐利玲
等均不願擔任本件訴訟之共同原告，為尊重上訴人之意思，故未
依民事訴訟法第五十六條之一規定為聲請，然嗣於該判決主文公
告前之同年七月十三日所具民事聲請狀即又表明為免本件訴訟因
當事人不適格而遭駁回，故依民事訴訟法第五十六條之一第一項
規定，聲請原審以裁定命徐利玲等於一定期間內追加為原告（同
見上揭卷(二)六三、九０頁）。乃原審既認徐永生對於乙○之九百
六十萬元債權，係屬上訴人及徐利玲等所公同共有，須一同起訴
其當事人適格始無欠缺，竟未依上訴人上開聲請以裁定命徐利玲
等於一定期間內追加為原告，即逕以當事人不適格為由駁回上訴
人之上訴，自屬速斷。次按原告將原訴變更時，法院以其訴之變
更為合法，而原訴可認為已因撤回而終結者，應專就新訴裁判。
查上訴人提起第二審上訴後，已就先、備位聲明加以變更及追加
，而被上訴人均表示同意（見原卷(一)一五二、一七四頁），則在
第一審原訴之訴訟繫屬應因訴之變更而消滅，亦即第一審就原訴
所為之裁判，應因合法的訴之變更而當然失其效力，原審僅得就
變更及追加之新訴審判，不得就第一審之原訴更為裁判，原審見
未及此，竟維持第一審所為上訴人敗訴之判決，並駁回可認為撤
回之原訴，於法自有違背。復按判決除別有規定外，應本於當事
人之言詞辯論為之，民事訴訟法第二百二十一條第一項定有明文
。至第二審程序依同法第四百六十三條規定，除本章別有規定外
，固得準用第二編第一章通常訴訟程序之規定，因此當事人提起
第二審上訴，如在法律上顯無理由者，亦得不經言詞辯論，逕以
判決駁回其上訴，但仍必須依據上訴人所述之上訴意旨，不經調
查即可認定其上訴在法律上顯無理由者，始足當之。經查原審於
九十五年五月九日言詞辯論終結，嗣於同年月十一日裁定再開言
詞辯論，並於同年六月二十一日準備程序期日訊問徐利玲等（見
原審卷(二)二四、三０、四七頁），並援用彼等之證言始認上訴人
提起本件訴訟為當事人不適格，顯非依據上訴人所述之上訴意旨
，不經調查即可認定其上訴在法律上顯無理由者，揆諸上開說明
，尚非得不經言詞辯論逕以判決駁回其上訴，但原審竟依民事訴
訟法第四百六十三條準用同法第二百四十九條第二項之規定，不
經言詞辯論逕以判決駁回其上訴，所持法律見解，亦有可議。上
訴論旨，指摘原判決不當，求予廢棄，非無理由。
據上論結，本件上訴為有理由。依民事訴訟法第四百七十七條第
一項、第四百七十八條第二項，判決如主文。
中　　華　　民　　國　九十六　年　　四　　月　 十九 　日
                      最高法院民事第七庭
                          審判長法官  劉　延　村
                                法官  劉　福　來
                                法官  黃　秀　得
                                法官  吳　謀　焰
                                法官  李　寶　堂
      本件正本證明與原本無異
                                      書  記  官
中　　華　　民　　國　九十六　年　　四　　月　 三十 　日
                                                      Ｑ
